【裁判字號】    98,上更(二),405
【裁判日期】    981231
【裁判案由】    重傷害
【裁判全文】
臺灣高等法院刑事判決             98年度上更(二)字第405號
上  訴  人
即  被  告  甲○○
                      號
選任辯護人  蔡文玉律師
上列上訴人因重傷害案件，不服臺灣板橋地方法院96年度訴字第
1287號，中華民國96年12月28日第一審判決（起訴案號：臺灣板
橋地方法院檢察署96年度偵字第2263號），提起上訴經本院判決
後，由最高法院第二次發回更審，本院判決如下：
    主  文
原判決撤銷。
甲○○共同傷害人之身體，因而致重傷，處有期徒刑參年。
    事  實
一、甲○○因於95年11月28日騎乘機車搭載其母程菡秋，在台北
    縣中和市景安捷運站附近，因細故與計程車駕駛丙○○發生
    口角，甲○○遂持機車大鎖丟丙○○所駕駛計程車之車尾燈
    後，即騎車離去，丙○○不甘示弱自後追趕，遂與甲○○所
    騎乘之機車發生擦撞，甲○○心有未甘，於95年11月29日下
    午2時30分許，夥同楊能杰、真實年籍、姓名不詳、綽號「
    艾迪」之成年男子（以下簡稱「艾迪」）及其餘不詳姓名年
    籍不詳之成年男子4、5名，共計約7、8名，分別搭乘車號W3
    -2666號（登記為游麗君所有）、2G-3898號（登記為章元泰
    所有）自用小客車，前往台北縣中和市○○街37巷1號丙○○所屬、由丁○○經營之「泉發計程車行」，欲要求丙○○
    賠償20萬元，甲○○、楊能杰、「艾迪」先行下車進入車行
    內與丙○○、丁○○談判，其餘友人則在外助勢。惟因雙方
    就賠償金額差距過大未能達成協議，丁○○即取出行動電話
    步行走向車行門外欲撥打電話報警到場處理，楊能杰見狀誤
    以為丁○○欲撥打電話聚眾尋釁，乃出手欲搶丁○○之手機
    未果，而與丁○○發生拉扯，甲○○、楊能杰、「艾迪」及
    在外助勢之友人四、五人在客觀上可預見以棍棒毆打人之身
    體，可能發生內臟破裂之重傷害結果，竟共同基於傷害之犯
    意聯絡，由原在外助勢之友人4、5人，分持車上預先攜帶之
    球棒及路邊隨手拾取之木棍，甲○○及楊能杰則徒手，一擁
    而上，圍毆丁○○、乙○○及丙○○等人，致丁○○受有頭
    部外傷、右膝擦傷、四肢挫傷等傷害及脾臟破裂合併腹腔內
    血腫，經送醫後仍切除全脾臟之重傷害；丙○○受有背部多
    處挫傷之傷害，乙○○亦受有左膝受傷之傷害（按涉犯傷害
    罪嫌部分業據丁○○、丙○○、乙○○均撤回告訴，乙○○
    部分經檢察官不起訴，丁○○、丙○○部分詳後述），迄丁○○、丙○○、乙○○均無力抵抗後，甲○○等人始駕車離
    去。
二、案經台北縣政府警察局中和分局報請台灣板橋地方法院檢察
    署偵查起訴。
    理  由
壹、證據能力：
一、按刑事訴訟法第159條第1項規定：被告以外之人於審判外之
    言詞或書面陳述，除法律有規定者外，不得作為證據。而該
    條所謂「法律有規定者」，係指同法第159條之1至第159條
    之5及第206條、第208條等規定。又現行刑事訴訟法關於「
    鑑定」之規定，除選任自然人充當鑑定人外，另設有囑託機
    關鑑定制度。依同法第198條、第208之規定，不論鑑定人或
    鑑定機關、團體，固均應由法院、審判長、受命法官或檢察
    官視具體個案之需要而為選任、囑託，並依第206條之規定
    ，提出言詞或書面報告，始符合同法第159條第1項所定得作
    為證據之「法律有規定」之情形。再者，法院或檢察官囑託
    其他機關、團體為鑑定時，如須以言詞報告或說明時，始得
    命實施鑑定或審查之人為之，並非一定須命以言詞報告或說
    明，且機關、團體之鑑定，如未命實施鑑定或審查之人為言
    詞報告或說明時，並無準用刑事訴訟法第202條鑑定人應具
    結之規定，該法第208條第1項定有明文，最高法院96年度台
    上字第486號判決意旨參照。
二、次按被告以外之人於審判外之陳述，雖不符前4條之規定，
    而經當事人於審判程序同意作為證據，法院審酌該言詞陳述
    或書面陳述作成時之情況，認為適當者，亦得為證據；當事
    人、代理人或辯護人於法院調查證據時，知有第159條第1項
    不得為證據之情形，而未於言詞辯論終結前聲明異議者，視
    為有前項之同意；刑事訴訟法第159條之5定有明文。
三、本件辯護人蔡文玉律師於本院準備程序時對於證人胡蒨娟在
    警詢時之證言，主張無證據能力。按被告以外之人於審判外
    之言詞或書面陳述，除法律有規定者外，不得作為證據，刑
    事訴訟法第159條第1項定有明文，上開證言復不符合同法第
    159條之2、第159條之3有關傳聞法則例外之規定，該證言自
    無證據能力。查本院以下援引之其餘證據資料，其中關於刑
    事訴訟法第164條第2項規定「證物如係文書」之「文書」部
    分，係屬「證物」範圍即可為證據之文書，已經依法踐行調
    查證據之程序（提示或告以要旨），自具有證據能力，另關
    於同法第159條第1項規定「被告以外之人於審判外之書面陳
    述」之「書面陳述」及其餘證人所述，被告、選任辯護人及
    檢察官均不爭執其證據能力，迄至言詞辯論終結前亦無聲明
    異議，本院審酌該等書面作成及證人供述時之狀況，尚無違
    法不當或證明力明顯過低之瑕疵而不宜作為證據之情事，依
    刑事訴訟法第159條之5規定，均得作為證據。
貳、實體部分
一、訊據被告固不否認有於前開時、地，因甲○○、丙○○之車
    禍糾紛談判未果，與丁○○、丙○○、乙○○等人發生衝突
    ，嗣「艾迪」等友人共同圍毆丁○○、丙○○、乙○○，致
    丁○○受有脾臟全切除之傷害等情事，惟矢口否認與毆打丁○○之人有共同傷害之犯意聯絡，辯稱：毆打被害人丁○○
    部份，被告並未參與，亦無犯意聯絡，此部分應不負共犯之
    責：被告徒手進入車行，目的係為與另一被害人丙○○協商
    車禍賠償事宜，與被害人丁○○夙無恩怨，事先自無傷害丁○○之意，嗣後因偕同前往之友人楊能杰眼見丁○○取出行
    動電話步行至車行門口撥打電話，誤以為其係欲邀人過來尋
    釁，始出手搶奪其手機阻止未果，而與丁○○發生拉扯、互
    毆情事，此乃屬「臨時起意」之互毆行為，為被告始料未及
    ，而被告並未動手參與毆打丁○○，甚且有勸阻喊稱「不要
    打」之舉動，復據丙○○及楊能杰證述甚詳，其亦不知有何
    人攜帶棍棒，自不應就此部分負共犯刑責。縱仍認被告應就
    被害人謝慶詳部份負共犯刑責，惟丁○○所受傷害，非屬刑
    法第十條第四項第六款重傷害之範疇，被告亦無何傷害致重
    傷害或重傷害犯意，丁○○已於一審辯論終結前撤回告訴，
    縱認被告應就其所受傷害負共犯刑責，亦應為不受理判決云
    云。惟查：
（一）上揭有關被告如何因車禍糾紛，夥同「艾迪」等人前往車
      行找丙○○協商，嗣談判未果，楊能杰出手欲搶丁○○之
      手機發生拉扯，「艾迪」等友人旋持球棒、木棍與被告楊
      能杰共同圍毆丁○○、丙○○，被告則與另名不詳姓名友
      人毆打欲上前勸架之乙○○，致丁○○受有脾臟切除之傷
      害等事實，為被告所不否認，並據證人丁○○、丙○○、
      乙○○於檢察官訊問（參見偵查卷第51、59頁）暨原審審
      理時到庭結證明確。被告於本院前審中亦自承：案發前天
      其帶母親到景安捷運站，剛好擋到丙○○的排班計程車，
      他一直按喇叭，其問他按什麼按，他就把車窗拉下對罵，
      其車子腳踏板有大鎖丟向他的車尾燈，丟完其就騎車轉彎
      回頭離開，他從其車後追過來並撞倒其和其母後即離開，
      路人有幫忙記下車號。其找計程車行是要去問他撞倒其和
      母親的事如何處理；其找到泉發計程車行，他們約其隔天
      下午談，其有打電話告知楊能杰，楊能杰說要找朋友過去
      ，其當時要他不要找太多人等語（參見前審卷第25頁反面
      ），依此，被告既先因停車糾紛與案外人丙○○發生口角
      ，而以機車大鎖扔擲丙○○所駕駛計程車之車尾燈，丙○○遂涉嫌自後撞倒被告及其母後離去，嗣被告糾眾共7、8
      人一同到案外人丙○○所屬之車行理論，要求賠償20萬元
      ，對於雙方可能因一言不合，發生衝突並相互鬥毆當有所
      預期，否則焉需糾眾7、8人一同前往乎？此外復有現場照
      片、台大醫院診斷證明書等件在卷可稽，是本案確因被告
      紀宗緯率眾前往談判要求賠償不成，遂引發衝突，顯見被
      告甲○○、楊能杰、「艾迪」及伊等不詳姓名友人共7、8
      人係共同基於傷害之犯意，分以球棒、木棍、徒手圍毆丁○○、丙○○、乙○○等人成傷等情，已堪認定。
（二）刑法第277條第2項後段之傷害致重傷罪，係對於犯普通傷
      害罪致發生重傷結果所規定之加重結果犯，依同法第17條
      規定，以行為人能預見其重傷結果之發生而不預見為要件
      。此所謂「能預見」，係指客觀情形而言，與行為人本身
      主觀上有無預見之情形不同。倘行為人主觀上已有預見，
      而結果之發生又不違背其本意時，則屬同法第13條第2項
      所規定「間接故意」之範疇，無復論以加重結果犯之餘地
      。而共同正犯在犯意聯絡範圍內之行為，應同負全部責任
      。惟加重結果犯，以行為人能預見其結果之發生為要件，
      所謂能預見乃指客觀情形而言，與主觀上有無預見之情形
      不同，若主觀上有預見，而結果之發生又不違背其本意時
      ，則屬故意範圍；是以，加重結果犯對於加重結果之發生
      ，並無主觀上之犯意可言。從而共同正犯中之一人所引起
      之加重結果，其他之人應否同負加重結果之全部刑責，端
      視其就此加重結果之發生，於客觀情形能否預見；而非以
      各共同正犯之間，主觀上對於加重結果之發生，有無犯意
      之聯絡為斷。故就傷害致重傷而言，共犯間對於傷害行為
      雖有犯意之聯絡，但對於重傷之結果，並無主觀上之犯意
      。於此情形，關於重傷之加重結果部分，即無犯意之聯絡
      可言。（最高法院著有91年台上字第50號判例、97年台上
      3881號判決意旨參照）是以被告雖另辯稱：伊並未毆打丁○○，亦不知有何人攜帶棍棒云云，證人乙○○、丁○○
      、丙○○於原審審理時亦均證稱，不知被告有無毆打丁○○，有無持棍棒，惟據被告於警詢時即坦承：一同前往之
      男子有持木棒及球棒毆打被害人丁○○等語（參見偵查卷
      第8頁），證人乙○○亦證稱：當時當時狀況混亂，人也
      很多，其眼鏡被打掉，視線很模糊，隱約有看到互毆，其
      跟很多人互毆，有人從前面打，有人從後面打。其被打到
      外面，總人數有8、9人，誰打丁○○，其不清楚。其有跟
      甲○○在花圃那邊拉扯，其就被打了一記木棍。其不知道
      他有無去打丁○○，不知道其眼鏡是被誰打掉，不確定是
      不是被告。沒有看到誰打其，是打群架。圍毆當然是全部
      都有圍毆。剛開始是丁○○被打，起因是他在打電話是丁○○先被圍毆，我要過去勸架，導致其也被圍毆。圍毆其
      的人本來就在打丁○○，其伸手去維護丁○○，他們這邊
      的人就打其，分出來的人是誰其不清楚。看不出誰有出手
      ，誰沒出手，後來大家都有出手，不然不會被打的那麼慘
      等語；證人丁○○亦證稱：當時在場動手打其的太多人了
      ，很混亂，記不起來。甲○○有無打其，其沒有印象，其
      眼睛只看木棒在哪裡。不清楚被告有無拿木棒，楊能杰是
      試圖要拿其手機，其2人在拉扯，外面一堆人看到就去拿
      木棒來打其。楊能杰也有打其。其不知道楊能杰有無用武
      器。在他離開之前都一直在打其。楊能杰是甲○○帶去的
      ，其他打其的人應該也是甲○○、楊能杰帶去的，不是路
      人等語；證人丙○○證稱：甲○○在跟乙○○拉扯前，別
      人要打丁○○時，甲○○在旁邊，後來乙○○出來，甲○○有去拉乙○○，怕他要去打，甲○○沒有去阻止丁○○
      被打等語（見原審九十六年十二月四日審判筆錄第三頁以
      下），堪認本件係被告甲○○率眾至上該處所欲與丙○○
      、丁○○等人談判，被告甲○○一方之人因誤認被害人丁○○等人欲以手機通知友人前來助陣，遂共同出手傷害被
      害人丁○○。按群體鬥毆往往無法嚴格區分究係何特定人
      員毆打對方何特定人員，惟互毆之雙方人員，既係各基於
      共同傷害對方人員之意思聯絡，集體出手毆打對方人員，
      則由已方何特定人員毆打對方何特定人係基於不確定之機
      率所為，同立場之一方人員在鬥毆過程中，彼此既相互支
      援合作，任何一方之特定人員無論是否確有對相對一方之
      特定人員實行傷害行為，自應就造成對方全部人員之所有
      傷害，負全部責任。本件縱被告甲○○當時未親自持棍棒
      毆打丁○○，惟被害人既係被告糾眾前往談判未果，雙方
      發生鬥毆，而受上開嚴重傷害；被告事後對於究係何人參
      與鬥毆復加以隱匿；則被告甲○○既與同案被告楊能杰、
      「艾迪」及其他友人共7、8人，共同基於傷害之犯意聯絡
      圍毆被害人丁○○等人，無論係由被告甲○○或其餘之友
      人出手實行傷害行為，依前開所述，即應就被害人丁○○
      所受之傷害負其罪責。再者，被告甲○○及其他共犯與被
      害人丁○○素昧平生，當天係第一次見面（按發生糾紛者
      係車行司機丙○○），彼此間並無深仇大恨，僅因要求案
      外人丙○○賠償20 萬元未果，並無故意以棍棒毆打被害
      人丁○○致死或重傷之必要，其主觀上無故意使被害人受
      重傷，亦無預見被害人致重傷之結果，應可認定，惟依一
      般常情而論，以棍棒毆打人之身體，在客觀上當可預見可
      能發生重傷害之結果，告訴人丁○○既因受到被告甲○○
      一方多人毆打致發生重傷害之結果（按詳後說明），被告
      甲○○自應就此結果，同負全部責任。
（三）告訴人丁○○因受到毆擊而受有脾臟破裂合併腹腔內血腫
      ，經送醫後造成摘除全脾臟之結果，應認係屬重傷害之結
      果，按脾臟為人體器官之一，若遭切除，即不可復得，自
      影響人身器官之完整，已屬重大不治之情形，而脾臟之切
      除，雖其功能在西醫觀點可由其他淋巴組織替代，但卻有
      增加特殊感染機率，即人體免疫力減低，就人體自然防衛
      體系而言，若免疫能力之降低，身體遭受外界侵入之危險
      相對增加，對身體及健康之影響不可不謂重大，況脾臟之
      切除，其所主掌對身體之主要功能喪失，對人體將有重大
      影響，亦為中醫所肯定。（最高法院87年度台上字第2881
      號判決意旨參照）辯護人雖舉最高法院94年度台上字第83
      號判決、法務部法醫研究所97年5月5日函、法務部法醫研
      究所98年10月15日函文，認為脾臟切除非屬刑法第10條第
      4項第6款之重傷害云云，惟依臺大醫院98年2月20日校附
      醫密字第0980000842號函所示：脾臟為人體最大免疫器官
      ，並具造血、儲血及免疫功能，...切除了對於人體雖無
      立即性的危害，然缺少脾臟後容易感染，且脾臟於必要時
      能再發揮其造血功能，故脾臟並非為可有可無的器官。另
      脾臟的竇壁孔隙變化可對進入的血液迴流進行控制，對體
      循環血流和血細胞進行調節，對血液中的外來異物、細菌
      及衰老的血液細胞，竇狀孔隙壁上的巨噬細胞也會進行吞
      噬及消化的濾血功能。脾臟摘除後，可能對人體免疫力造
      成影響（參見前審卷第41頁）。而本案經本院前審送請診
      療被害人丁○○之台大醫院鑑定結果認為：被害人謝先生
      於95年11月29日下午3時8分至本院急診就醫，....昏迷指
      數9分（正常為15分）呈現嚴重休克症狀，其生命徵象不
      穩，有隨時致死之危險，經檢查後發現為嚴重性脾臟破裂
      （Ｇｒａｄｅ５脾臟最高創傷嚴重程度）併腹腔內大量出
      血，遂進行緊急手術摘除脾臟，生命徵象才獲穩定。病患
      謝先生創傷嚴重指數大於16分，屬於衛生署規定之重大創
      傷，亦符合刑法第10條第4項第6款之重傷之定義，有台大
      醫院97年7月9日校附醫第0970002122號函在卷可稽（參見
      本院前審卷第54頁）。依上所述，脾臟在人體既具造血、
      儲血、濾血及免疫功能，並非可有可無之器官，摘除後對
      人體之免疫力會造成影響，且有台大醫院就本件被害人所
      受之傷害詳予說明已如前所述，本件被害人丁○○既因此
      次受傷致經摘除脾臟，自符合刑法第10條第4項第6款所列
      「其他於身體或健康，有重大不治或治之傷害」而為重傷
      害無訛。又法務部法醫研究所98年10月15日函文所附鑑定
      書認「脾臟切除併發症主要為併發細茵感染之感受性，屬
      可預防性（疫苗接種）及可治療性（抗生素之選擇與使用
      ），且一般重傷在傷後兩年之評估對一般身體健康及活動
      生活機能無影響之身體狀況評估後，脾臟破裂失血已經手
      術治療痊癒，故似無法認定為重大不治或難治之傷害」之
      見解（見本院卷第22頁），惟其亦表示，法院應依當事人
      另有相關傷害事證之程度研判，如傷害意圖之外力造成脾
      臟破裂，若未及時救治仍有喪命、死亡之可能性，則不在
      法醫或醫學研判（醫療救治、實施脾臟除後存活）非為重
      傷之範疇，非屬刑法第10條有關重傷之認定範圍，另依實
      務上之考量判定之。則本件告訴人確係曾因上開外力傷害
      而造成嚴重休克，有隨時致死之危險，致其須以實施摘除
      脾臟之手術，生命徵象才獲穩定，其係受有傷害致重傷之
      結果，至為明確。
（四）綜上所述，本件事證明確，被告甲○○犯行，洵堪認定。
二、核被告甲○○所為，係犯刑法第277條第2項後段之傷害致重
    傷罪。公訴人雖認被告係犯刑法第278條之重傷罪，惟其及
    其他共犯與被害人丁○○彼此間並無深仇大恨，係因與丙○○就車禍糾紛賠償事宜未達成協議始起意傷害，其等主觀上
    要無使被害人丁○○受重傷之故意，亦無預見被害人致重傷
    之結果，公訴人所認容有誤會，惟此基本社會事實相同，爰
    依法變更起訴法條。被告甲○○與同案被告楊能杰、「艾迪
    」、不詳姓名年籍之4、5名成年男子間，就前開傷害犯行有
    犯意聯絡及行為分擔，為共同正犯。
三、公訴意旨另以：被告甲○○與同案被告楊能杰與「艾迪」及
    其他友人共七、八人，共同基於傷害之犯意聯絡，分持球棒
    、木棍、徒手毆打丙○○人，致丙○○則受有背部多處挫傷
    之傷害。因認被告亦涉犯刑法第277條第1項之傷害罪嫌。按
    告訴乃論之罪，其告訴經撤回者，應諭知不受理之判決，刑
    事訴訟法第303條第3款定有明文。刑法第277條第1項之傷害
    罪，依同法第287條規定，屬告訴乃論之罪，茲經告訴人丙○○於第一審辯論終結前具狀撤回告訴，有撤回告訴狀附卷
    可稽，原應諭知不受理之判決，惟檢察官認此部分之犯罪事
    實，與上開論罪科刑部分之犯罪事實，有想像競合犯之裁判
    上一罪關係，爰不另為公訴不受理之諭知。
四、原審認被告罪證明確，予以論罪科刑，固非無見。惟被告對
    於被害人重傷結果之發生「客觀上」能否預見、「主觀上」
    是否不預見，以及該項結果之發生有無違背其本意，均與行
    為人應負何種刑責之判斷攸關，原審就被告主觀上是否未預
    見被害人重傷之結果，於未予判斷，尚屬率斷，且被告對告
    訴人丁○○部分係犯刑法第277條第2項後段之傷害致重傷罪
    ，業如前述，核無刑法第287條規定之適用，原判決認被告
    對丁○○傷害部分因告訴人丁○○於第一審辯論終結前具狀
    撤回告訴，而不另為公訴不受理之諭知，容有誤會，上訴人
    即被告之上訴雖無理由，然按原判決既有前揭可議，仍應由
    本院將原判決予以撤銷改判。爰審酌被告素行不佳（按有運
    輸毒品經判處有期徒刑5年4月確定之前科紀錄），犯罪之動
    機、目的係因無法理性處理車禍糾紛，竟糾眾談判進而鬥毆
    ，欠缺守法觀念及被害人所受傷勢，其當時並非直接動手傷
    害被害人之人、犯罪後已與被害人達成和解，賠償被害人之
    損失，並據被害人當庭陳明願意原諒被告，手術後已經好轉
    ，其犯後態度尚稱良好等一切情狀，量處被告有期徒刑三年
    ，以示懲戒。
據上論斷，應依刑事訴訟法第369條第1項前段、第364條、第299
條第1項前段、第300條，刑法第277條第2項，判決如主文。
本案經檢察官黃全祿到庭執行職務。
中    華    民    國    98    年    12    月    31    日
                  刑事第二十三庭    審判長法  官  許宗和
                                          法  官  潘進柳
                                          法  官  沈君玲
以上正本證明與原本無異。
如不服本判決，應於收受送達後10日內向本院提出上訴書狀，其
未敘述上訴之理由者並得於提起上訴後10日內向本院補提理由書
（均須按他造當事人之人數附繕本）「切勿逕送上級法院」。
                                          書記官  彭于瑛
中    華    民    國    99    年    1     月    4     日
附錄：本案論罪科刑法條全文
中華民國刑法第277條
（普通傷害罪）
傷害人之身體或健康者，處 3 年以下有期徒刑、拘役或 1 千元
以下罰金。
犯前項之罪因而致人於死者，處無期徒刑或 7 年以上有期徒刑
；致重傷者，處 3 年以上 10 年以下有期徒刑。


司法院資訊處製作；財團法人民間司法改革基金會備份。
